【裁判字號】    99,上,5
【裁判日期】    990623
【裁判案由】    侵權行為損害賠償
【裁判全文】
臺灣高等法院民事判決                     99年度上字第5號
    上  訴  人  丙○○
    被上訴  人  臺灣銀行股份有限公司
    法定代理人  乙○○
    訴訟代理人  甲○○
    上  一  人
    複  代理人  呂榮海律師
    上  一  人
    複  代理人  黃聖展律師
                蕭蒼澤律師
上列當事人間請求侵權行為損害賠償事件，上訴人對於中華民國
98 年10月30日臺灣臺北地方法院98年度訴更一第7號第一審判決
提起上訴，本院於99年6月2日言詞辯論終結，判決如下：
    主  文
上訴駁回。
第二審訴訟費用由上訴人負擔。
    事實及理由
一、被上訴人係以總經理羅澤成為其法定代理人（原審訴更卷第
    23頁），原審判決誤載為張秀蓮，應予更正。被上訴人之法
    定代理人（總經理）於本審中變更為乙○○，業據其具狀聲
    明承受訴訟，有聲明承受訴訟狀、臺灣銀行函可參（本院卷
    第60-61頁），核無不合，先予敘明。
二、上訴人主張：上訴人於95 年6月26日依報載房屋廣告所載電
    話，與訴外人自稱屋主之子名為程正偉（實際姓名為劉堅穗
    ）之男子聯繫看屋，因有意購買而於同年7月3日與自稱房屋
    所有權人名為蔡秀枝之女子在訴外人信宏地政士聯合事務所
    處簽訂不動產買賣契約，並交付由國泰世華商業銀行營業部
    （下稱國泰世華銀行）簽發、發票日95年6 月30日、付款人
    被上訴人之營業部、面額新臺幣（下 同）4,845,000元、受
    款人蔡秀枝、票號BB0000000、禁 止背書轉讓且劃有平行線
    之支票1紙（下稱系爭台支支票）。 該自稱蔡秀枝之女子於
    翌日（95年7月4日）持偽造之國民身分證及駕駛執照至被上
    訴人銀行松江分行開立第000000000000號活期存款帳戶，且
    將上訴人交付之上開支票存入該帳戶提示兌現全數提領，上
    訴人直至同年7 月11日接獲信宏地政士聯合事務所人員莊凱
    傑通知自稱蔡秀枝女子提供之土地、建物所有權狀均屬偽造
    文件，始知受騙。本件自稱蔡秀枝之女子於95年7月4日至被
    上訴人銀行松江分行持以開戶之國民身分證及駕駛執照均係
    偽造，該證件竟記載上訴人之身分證字號，與姓名不符，被
    上訴人之松江分行人員蔡琇鈴若依主管機關要求之開戶審核
    作業程序辦理，並查詢財團法人金融聯合徵信中心（下稱聯
    徵中心）「Ｚ系統通報案件紀錄資訊」，應可發現上開不符
    之處，進而拒絕其開戶之申請；且該名蔡秀枝於開戶後即存
    入系爭支票並立即兌領款項，屬異常交易態樣，蔡琇鈴未予
    察覺，致系爭支票款項遭領取，有未依行政院金融監督管理
    委員會（下稱金管會）訂定之「銀行對疑似不法或顯屬異常
    交易之存款帳戶管理辦法」（下稱異常交易帳戶管理辦法）
    第12條、第13條規定及中華民國銀行商業同業公會全國聯合
    會（下稱銀行聯合會）頒布、金管會95年6月30日備查之「
    金融機構開戶作業審核程序暨異常帳戶風險控管之作業範本
    」（下稱開戶作業範本）第2條規定辦理，具有過失，被 上
    訴人應依民法第184條第1項前段、第2項及第188條第1項 規
    定負損害賠償責任，求為命被上訴人應給付上訴人4,845,00
    0元及自起訴狀繕本送達翌日起算法定遲延利息之判 決。
    原審駁回上訴人之訴及假執行之聲請。
    上訴人提起第二審上訴，聲明：(一)原判決廢棄。(二)被上訴人
    應給付上訴人4,845,00 0元及自起訴狀繕本送達翌日起算之
    法定遲延利息。(三)願供擔保請准宣告假執行。補充略以：(一)
    被上訴人之承辦人員若能盡到查核責任，即時發現該名蔡秀
    枝女子係持偽造之證件開戶而拒絕之，則系爭支票將無法兌
    現，上訴人不會因而有所損害。是被上訴人受僱人因過失而
    為蔡秀枝之開戶行為，與上訴人之損害間有相當因果關係。
    (二)聯徵中心於94年11月24日發函各金融機構於辦理客戶存款
    開戶時，可驗證「Ｚ系統通報案件紀錄資訊」，被上訴人之
    受僱人蔡琇鈴於95年7月4日為該名蔡秀枝女子辦理開戶時，
    竟未查詢「Ｚ系統通報案件紀錄資訊」，以核對查明該名蔡
    秀枝女子持用之偽造證件上所載身分證字號與姓名是否相符
    ，顯有過失。聯徵中心於94年間為上開通知，被上訴人竟遲
    至95年8月8日始通知松江分行，亦有過失。(三)聯徵中心「Ｚ
    21國民身分證領補換發資料查訊驗證」，需輸入受查戶之身
    分證字號、領補換日期、領補換代碼、出生年月日、證上有
    無印照片、領補換地點，若輸入不完整或有誤，若蔡琇鈴有
    查詢者，會顯示查詢結果姓名為上訴人之姓名，而非蔡秀枝
    ，可見被上訴人之受僱人未盡到查詢義務云云。
三、被上訴人聲明：上訴駁回。則以：(一)訴外人劉堅穗與自稱蔡
    秀枝之女子至被上訴人松江分行，以蔡秀枝名義開設帳戶，
    並於數小時後存入系爭支票兌領款項，若劉堅穗與該女子非
    至被上訴人松江分行開戶，仍會至其他銀行開戶領款，可見
    被上訴人准許該名女子開戶之行為，並非上訴人發生損害之
    條件，二者間並無因果關係存在。縱認本件有因果關係者，
    惟依一般社會交易通念，客戶至銀行開戶以供存款提款之用
    ，通常不會發生本件損害結果，亦應認上訴人所受損害與被
    上訴人受僱人之開戶作業行為並無相當因果關係。實則，上
    訴人交付之系爭支票為台支支票，性質相當於現金，當上訴
    人遭詐騙交付系爭台支支票予自稱蔡秀枝女子時，等同交付
    現金，損害即已發生，與被上訴人受僱人之開戶作業無涉。
    (二)被上訴人之受僱人蔡琇鈴於劉堅穗與自稱蔡秀枝女子臨櫃
    申請開戶時，已依異常交易帳戶管理辦法第13條第1 項及被
    上訴人銀行綜合存款辦法第4 條規定，檢視自稱蔡秀枝女子
    提供之雙證件形式上正確，並使用紫光燈照射檢驗呈現螢光
    反應確認客觀上真正，且要求該名蔡秀枝女子留存影像檔案
    ，復至內政部戶役政網站之查詢系統查詢該身分證字號請換
    補領記錄亦正確，始准許開戶，則蔡琇鈴辦理開戶作業之手
    續已盡善良管理人注意義務，而無過失可言。(三)自稱蔡秀枝
    之女子係持偽造之「舊式」國民身分證辦理開戶，當時尚無
    法使用內政部「新式國民身分證之領補換查詢系統」，而內
    政部舊式國民身分證領補換資料查詢系統，輸入條件為「國
    民身分證統一編號」、「領補換日期」、「領補換類別」等
    3 項資料，被上訴人之受僱人蔡琇玲業已查詢此系統，查詢
    結果顯示：「截至95年07月03日止，統一編號：Ｚ000000000
    請領紀錄正確！」，無法發現身分證字號與姓名、出生年月
    日不相符之情形，可見蔡琇鈴並無過失。(四)聯徵中心94年11
    月24日之發函僅為該中心產品修正之通知信函，不具任何法
    律效力。(五)至於銀行聯合會頒布之開戶作業範本，並非依銀
    行法規範意旨授權主管機關再授權其他單位制訂之法規，不
    具法律效力，銀行聯合會亦函僅供金融機構參考，實際上並
    無拘束被上訴人銀行之效力，不構成被上訴人之人員應盡注
    意義務之事項。縱認上開開戶作業範本為被上訴人所屬人員
    辦理開戶作業應遵守之注意義務者，惟銀行聯合會於95 年7
    月14日始發函通知各銀行，且於95年8月8日始轉達予松江分
    行，自難認為被上訴人所屬松江分行人員蔡琇玲應遵行開戶
    作業範本內之規定。且聯徵中心之「Ｚ系統通報案件紀錄資
    訊」之檔案資料，係來自銀行承辦客戶信用卡申請或貸款時
    之授信資料或警政單位、銀行因特殊情況通報，再由聯徵中
    心彙整後所產生者。本件自稱蔡秀枝之女子於95年7月4日至
    被上訴人松江分行開戶前，上訴人並未提供身分證字號、姓
    名等授信基本資料予聯徵中心，此由聯徵中心函覆：「可肯
    認者，本中心於98.5.08 登錄丙○○此一姓名至本中心」，
    可知至98年5月8日後利用該系統始得確認自稱蔡秀枝之女子
    冒用身分證字號之姓名為上訴人「丙○○」；亦即蔡琇鈴辦
    理開戶手續時，縱使查詢聯徵中心「Ｚ系統通報案件紀錄資
    訊」，仍不能顯現身分證字號及姓名或其他資訊。(六)就Ｚ系
    統中之「Ｚ21國民身分證補領換證資料查詢驗證」，係依據
    內政部提供戶役政網站「國民身分證領補換資料」及「國民
    身分證掛失紀錄」之資料項目及驗證邏輯開發而成，可知應
    與內政部國民身分證補換紀錄查詢系統相同，在舊式國民身
    分證下僅接受查詢戶之「身分證字號」、「領補換日期」、
    「領補換代碼」等3項資料，查詢結果顯示 「請領紀錄正確
    …」，仍無法同時呈現姓名，此由聯徵中心函覆：「無提供
    姓名比對之功能」可明。則被上訴人之人員為客戶開戶時本
    無須查詢，縱使查詢，亦僅顯示身分證字號之結果，並無比
    對姓名之功能，仍無法發現自稱蔡秀枝之女子所持證件係偽
    造者等語抗辯。
四、兩造不爭執之事實：
  (一)上訴人循報載廣告撥打刊登之0000000000號行動電話，訴外
    人劉堅穗偽稱為屋主蔡秀枝之子程正偉，帶同上訴人看臺北
    市○○路151號6樓房屋，上訴人意欲買受，因而與劉堅穗相
    約於95年7月3日與屋主在信宏代書事務所簽訂不動產買賣契
    約。屆時有自稱蔡秀枝之女子出現，在不動產買賣契約書之
    「賣主」欄偽簽蔡秀枝之署名，上訴人因而陷於錯誤當場交
    付系爭台支支票。嗣劉堅穗與該名自稱蔡秀枝之女子於95年
    7月4日持偽造之舊式國民身分證及駕駛執照至被上訴人之松
    江分行，申請存入1000元開立帳號000000000000號活期存款
    帳戶，其後由自稱蔡秀枝之女子在系爭台支支票背面蓋上蔡
    秀枝印文，將系爭台支支票存入上開帳戶提示兌現領得票款
    4,845,000 元。劉堅穗與該自稱蔡秀枝女子之上開行使偽造
    私文書、特種文書、偽造公印文及詐欺上訴人之行為，劉堅
    穗經原審法院刑事庭以95年度訴字第1648號刑事判決判處有
    期徒刑2年6月確定在案等情，有不動產買賣契約書、系爭台
    支支票正反面、自稱蔡秀枝女子持以開戶之舊式國民身分證
    及駕駛執照正反面、偽造之建物及土地所有權狀、原審法院
    95年度訴字第1648號刑事判決、存款開戶資料登錄單等件足
    憑（原法院訴字卷第11-15、18-30頁，本院97年度上字卷第
    29頁）。
  (二)上訴人依侵權行為之法律關係，訴請黃國冠即信宏地政士事
    務所、莊凱傑負連帶賠償4,845,000 元及法定遲延利息事件
    ，經原審法院以96年度訴字第5849號民事判決諭知：黃國冠
    、莊凱傑應連帶給付1,211,250 元及自96年6月1日起加計法
    定遲延利息；嗣經黃國冠、莊凱傑就第一審法院判命給付部
    分提起第二審上訴，再經本院97年度上易字第71號民事判決
    諭知：廢棄第一審判決判命上訴人連帶給付部分，駁回上訴
    人在第一審之訴及假執行之聲請，即上訴人受到敗訴判決確
    定，有該民事判決可按（本院卷第70-75頁）。
五、本件重要爭點在於：
  (一)被上訴人之松江分行人員蔡琇鈴在辦理自稱「蔡秀枝」之女
    子開戶作業時，有無任何過失或違反保護他人法律之情事？
  (二)上訴人所受損害與蔡琇鈴之開戶行為間，有無相當因果關係
    ？
六、被上訴人之松江分行人員蔡琇鈴在辦理自稱「蔡秀枝」之女
    子開戶作業時，有無任何過失或違反保護他人法律之情事？
  (一)按因故意或過失，不法侵害他人之權利者，負損害賠償責任
    ；又違反保護他人之法律，致生損害於他人者，負賠償責任
    ，民法第184條第1項前段、第2 項定有明文。因過失不法侵
    害他人之權利者，固應負損害賠償責任，但過失之有無，應
    以是否怠於善良管理人之注意為斷，茍非怠於此種注意，即
    不得謂之有過失，最高法院19年上字第2746號判例足供參照
    。而所謂善良管理人之注意，係指依一般交易觀念，認為有
    相當知識經驗及誠意之人所應具有之注意程度。
  (二)上訴人主張：被上訴人所屬松江分行承辦人員蔡琇玲於95年
    7月4日辦理開戶作業時，未依主管機關金管會要求之開戶審
    核作業程序辦理：即未查詢聯徵中心之「Ｚ系統通報案件紀
    錄資訊」（原審訴字卷第31頁），該自稱蔡秀枝之女子於開
    戶後即存入系爭支票並兌領款項，屬於異常交易態樣，竟未
    依金管會訂定之「異常交易帳戶管理辦法」第12條、第13條
    （原審訴字卷第32頁）暨銀行聯合會頒布、 金管會95年6月
    30 日備查之「開戶作業範本」第2條（原審訴字卷第34頁）
    等規定辦理，係有過失及違反保護他人法律云云，惟為被上
    訴人所否認。
  (三)被上訴人之受僱人於開戶作業時有無過失？
    1.按金管會依銀行法第45條之2第3項授權訂定之「異常交易
      帳戶管理辦法」第12條：「銀行應建立明確之認識客戶政
      策及作業程序，包括接受客戶開立存款帳戶之標準、對客
      戶之辨識、存款帳戶及交易之監事及必要教育訓練等重要
      事項。前項有關接受客戶開立存款帳戶之作業審核程序，
      由中華民國銀行商業同業公會全國聯合會訂定範本，並報
      主管機關備查」、第13條第1項： 「銀行受理客戶開立存
      款帳戶，應實施雙重身分證明文件查核，身分證及登記證
      照以外之第二身分證明文件，應具辨識力」等規定（原審
      訴字卷第32頁反面），被上訴人因而於 95年4月28日訂定
      內部之「綜合存款辦法」相關作業程序， 其中第4條：「
      開戶要件」第1項後段規定： 「自然人憑國民身分證以本
      名開戶，以上存戶均應另徵提第二身分證明文件」、同條
      第3項規定：「開立本存款， 存款人應填具存款憑條，印
      鑑卡及簽訂綜合存款約定書，辦理開戶手續後，由本行發
      給存摺收執。自然人申請開戶時，應建立其影像檔案」等
      語（原審訴更卷第46頁）。
    2.經查：於95年7月4日自稱「蔡秀枝」之女子至被上訴人所
      屬松江分行申請開戶時，係提出舊式國民身分證及汽車駕
      駛執照等2 種身分證明文件（記載之身分證統一編號均為
      Ｚ000000000），被上訴人之受理開戶人員蔡琇鈴形式上觀
      察舊式國民身分證字號、有無蓋內政部鋼印、有無破損、
      照片與本人是否相像、身分證上之國旗及內政部印文是否
      存在、身分證與第二證件之名字、照片是否相符等事項，
      再以紫光燈儀器照射舊式國民身分證呈現螢光絲反應，代
      表國民身分證由國家控管之特殊材質製成，業據證人蔡琇
      鈴到庭證述綦詳（本院卷第79頁反面-80、107頁），因而
      認定上開證件於形式上為真正。其後再依上開規定，要求
      該自稱廖秀枝之女子留存影像檔案，亦與上開規定之「建
      立其影像檔案」規定相符。其後，蔡琇鈴並查詢被上訴人
      之「客戶所有存款明細查詢」，據覆該身分證統一編號者
      並未在被上訴人有存款帳戶，有客戶所有存款明細查詢單
      可按（原審訴更卷第156 頁）；嗣再使用內政部戶役政之
      「舊式國民身分證領補換資料查詢」系統，輸入申請開戶
      者之身分證統一編號據以查詢，經蔡琇鈴輸入身分證統一
      編號Ｚ000000000查詢後，結果覆稱：「至95年7月3日止：
      統一編號：Ｚ000000000請領紀錄正確」，亦有舊式國民身
      分證領補換資料查詢結果足憑（原審訴更卷第47頁）。依
      上所陳，被上訴人受僱人蔡琇鈴在辦理該自稱蔡秀枝之女
      子開戶作業時，已依上開金管會及被上訴人銀行內部規定
      查核雙重身分證明文件、留存影像，並使用內政部戶役政
      之「舊式國民身分證領補換資料查詢系統」查詢身分證領
      補換紀錄正確，堪認：蔡琇鈴並無違反金管會依銀行法第
      45條之2第3項授權訂定之「異常交易帳戶管理辦法」第12
      條及第13條第1 項、被上訴人訂定之「綜合存款辦法」相
      關作業程序第4 條第1項及第3項等規定，因認其已依一般
      交易觀念盡到有相當知識經驗之人所應具備之善良管理人
      注意程度。
    3.上訴人雖另指摘：蔡琇鈴自述其將自稱蔡秀枝之女子持用
      之舊式國民身分證照射紫光燈時，背面之中正紀念堂影像
      模糊；且其認為同行之劉堅穗係50餘歲人，與自稱蔡秀枝
      之女子看似夫妻等點，可見蔡琇鈴之辨識能力有問題；被
      上訴人以受訓僅一週之行員負責開戶作業，不符資深行員
      辦理之要件云云（本院卷第109-110頁）。 惟查證人蔡琇
      鈴另亦證稱：舊式國民身分證背面之中正紀念堂影像，並
      不必然有，因為我自己的身分證就完全沒有，所以中正紀
      念堂的影像不是那麼必要等語在卷 （本院卷第107頁），
      復無任何法令規定金融機關受僱人得藉由舊式國民身分證
      背面之中正紀念堂影像模糊即足判斷係偽造之證據在卷，
      自難僅以自稱蔡秀枝之女子持用舊式國民身分證背面中正
      紀念堂影像模糊逕謂蔡琇鈴在辯識偽造身分證上有所疏失
      。又人之年齡與外表不必然相符，此乃公眾周知之理，且
      與蔡秀枝之女子同行之男子年齡究為多少，二人間具有何
      種情誼關係，核均與本件開戶作業根本無涉，上訴人僅以
      ：其事後在刑案中得知劉堅穗實際為41歲，蔡琇鈴目測為
      50餘歲，逕謂蔡琇鈴之開戶作業辨識能力有問題，尚非有
      據。又蔡琇鈴自陳：就承辦開戶業務前，曾受過相關之訓
      練一週，然其於92年7月起即在陽信商業銀行服務， 亦負
      責開戶作業，嗣自93年7 月起至被上訴人松江分行服務，
      至94年6月間再開始負責開戶業務云云在卷 （本院卷第80
      頁），可見蔡琇鈴為本件開戶作業時，已係具有承辦開戶
      業務之有經驗行員，上訴人既未舉證證明銀行業界對於辦
      理開戶作業人員需有具體多久資歷始得為之之規定或慣例
      ，則其僅執蔡琇鈴所述受過一週訓練逕指辨識能力有問題
      ，而非具體指陳處理作業上有任何違反善良管理人注意程
      度，尚嫌速斷而不可採。
    4.從而，上訴人主張：被上訴人之受僱人蔡琇鈴有違反上開
      法律規定為有過失乙節，應無足取。
  (四)上訴人另主張：該自稱蔡秀枝之女子持用之舊式國民身分證
    竟冒用上訴人之身分證統一編號，另記載之姓名、領補換地
    點及出生年月日等資料均非上訴人之資料，明顯與真實不符
    ；蔡琇鈴未向聯徵中心查詢「Ｚ系統通報案件紀錄資訊」，
    且自稱蔡秀枝之女子開戶僅存入1000元，嗣即將系爭台支支
    票提示兌現並領取全部款項，屬異常帳戶，另領取大額款項
    應填寫大額提款登記簿並向法務部調查局申報，被上訴人之
    人員處理上開程序有違反保護他人法律之情事等節。經查：
    1.該名自稱蔡秀枝之女子申請開戶時持用之舊式國民身分證
      ，其上記載身分證統一編號為「Ｚ000000000」，實則為上
      訴人之身分證統一編號，且出生年月日及領補換地點固有
      不同，惟該時為95年7月4日，被上訴人所屬松江分行人員
      蔡琇鈴使用當時所得查詢使用之內政部戶役政系統，僅能
      輸入「身分證統一編號」、「領補換日期」及「領補換類
      別」（初發之代碼是1，補發之代碼是2， 換發之代碼是3
      ）等3項資料以供查核輸入資料是否正確，業 據證人蔡琇
      鈴證述在卷（本院卷第80頁），並經內政部戶政司函覆：
      「為利社會大眾驗證國民身分證資料，本部前於88年9 月
      戶政電腦化後，建置網站提供舊式『國民身分證領補換資
      料查詢』功能，其輸入條件為『統一編號』、『領補換日
      期』及『領補換類別』等3項資料， 該系統僅驗證並顯示
      使用人輸入之資料正確與否」等語綦詳，其所附查詢結果
      如：「截至Ｏ年Ｏ月Ｏ日止，統號：ＯＯＯＯ請領紀錄正
      確」、「您所查詢的統一編號已超過限制次數」、「您所
      查詢的國民身分證已停止使用」、「您所查詢的國民身分
      證業依當事人申請登錄掛失」，亦 有內政部戶政司98年7
      月1日內戶司字第0980118421號函後 查詢結果頁面可按（
      原審訴更卷第157 -163頁）。而蔡琇鈴輸入該蔡秀枝持用
      之舊式國民身分證統一編號「Ｚ000000000」後據覆：「舊
      式國民身分證領補換資料查詢結果：截至95年7月3日止，
      統一編號：Ｚ000000000請領紀錄正確」，核與內政部戶政
      司上開函件所附查詢正確之回覆一致，並無回覆告知受查
      詢統一編號者之姓名為何。又配合94年全面換發國民身分
      證作業，自94年12月21日起開放使用新式國民身分證領補
      換資料查詢功能，舊式國民身分證自96年1月1日起停止使
      用，內政部於96年4月1日移除舊式國民身分證領補換紀錄
      查詢功能，亦有該部戶政司98年7月28日內戶司字第09801
      41484號函在卷（原審訴更卷第174頁），本件自稱蔡秀枝
      之女子於95年7月4日係持用舊式國民身分證申請開戶，則
      該時被上訴人之受僱人蔡琇鈴使用內政部戶役政之舊式國
      民身分證系統查詢該身分證之領補換資料，應無違誤。另
      內政部戶政司之新式國民身分證領補換資料查詢系統，雖
      可擇一輸入「發證日期」、「發證地點」、「領補換類別
      」、「證上印有相片」等欄位資料予以驗證，惟新式國民
      身分證領補換資料系統無法供查詢舊式國民身分證之領補
      換紀錄，亦據內政部戶政司98年8月14日內戶司字第09814
      1547號函覆明確（原審訴更卷第90、205頁）。是 則，被
      上訴人之受僱人蔡琇鈴承辦時根本無從使用內政部戶政司
      之新式國民身分證領補換資料系統輸入「統一編號」、「
      領補換日期」及「領補換類別」等3項資料驗證並據以查
      知領補換地點之資訊；且依舊式資料系統查詢驗證，結果
      亦無從得知該身分證統一編號之擁有者姓名及出生年月日
      等資料。
    2.次查：聯徵中心雖於94年11月24日以（94）金徵（研）字
      第21211 號函，正本通知包括被上訴人在內之金融機構，
      副本通知金管會銀行局、銀行聯合會、中華民國信用合作
      社聯合社，表明：已開放「Ｚ07通報案件紀錄資訊」、「
      Ｚ22通報案件紀錄及補充註記資訊」及「Ｚ21國民身分證
      領補換資料查詢驗證」供查詢之旨云云，固有上開函件、
      聯徵中心98年8月28 日金徵(研)字第0980014328號函附卷
      （原審訴字卷第31頁，訴更卷第220 頁）。但銀行聯合會
      訂定之異常帳戶作業範本送請金管會審核，金管會於95年
      6月30 日始准予備查，又該作業範本僅供金融機關參考，
      業據銀行聯合會98年10月5日全一字第0980002249B號函覆
      明確（原審訴更卷第233 頁），已難認為銀行聯合會訂定
      之異常帳戶作業範本具有法令之效力； 該作業範本之第2
      條雖規定：請各金融機構於辦理開戶作業時應查核客戶身
      分、使用聯徵中心Ｚ系統通報案件紀錄資訊，以資查詢Ｚ
      21國民身分證領補換資料及Ｚ22通報案件紀錄補充註記資
      訊云云（資料見原審訴更卷第120頁，作業範本附於第121
      -124頁），惟銀行聯合會係遲至95 年7月14日始以全一字
      第2218號函件將該作業範本通知包含被上訴人在內之會員
      銀行，自難執以作為被上訴人之受僱人蔡琇鈴於95年7月4
      日辦理開戶作業時應遵守之程序規範。
    3.再聯徵中心之Ｚ21、Ｚ07、Ｚ22查詢系統雖早已開放可得
      查詢，被上訴人之受僱人蔡琇鈴縱令查詢上開系統，仍無
      法得知擁有身分證編號Ｚ000000000者之姓名為何人，並進
      而得知自稱蔡秀枝之女子係持用偽造之舊式國民身分證：
      (1)查聯徵中心之「Ｚ21國民身分證領補換資料查詢驗證」
        系統雖於93年4月10 日即供開放查詢，惟其資料來源為
        內政部提供戶役政網站之「國民身分證領補換紀錄」及
        「國民身分證掛失紀錄」加以驗證邏輯編列而成，業據
        聯徵中心98年5月27日金徵業字第0980008860號、98年8
        月19日金徵（業）字第0980013585號函及Ｚ21國民身分
        證領補換資料查詢驗證說明綦詳（原審訴更卷第65、80
        -81、219頁）。而內政部並未提供姓名資料予聯徵中心
        ，故聯徵中心之「國民身分證領補換資料查詢驗證」系
        統並無姓名比對功能；被上訴人於95年9月1日及95 年9
        月18日均曾向聯徵中心查詢身分證字號Ｚ000000000之國
        民身分證領補換資料查詢驗證資料，當時此身分證字號
        是否有揭示姓名，雖經該中心查證仍無法確認，亦據聯
        徵中心98 年7月13日金徵（業）字第0980010204號函足
        憑（原審訴更卷第202 頁），而卷附並無積極證據證明
        聯徵中心於95年7月4日在Ｚ21國民身分證領補換資料查
        詢驗證系統中業已揭示身分證字號Ｚ000000000者姓名為
        上訴人丙○○之事實，則縱令被上訴人之受僱人蔡琇鈴
        於95年7月4日查詢此Ｚ21系統，仍無法比對得知自稱蔡
        秀枝之女子持用舊式國民身分證上之字號與姓名不符之
        情事。
      (2)至於聯徵中心之「Ｚ07通報案件紀錄資訊」、「Ｚ22通
        報案件紀錄及補充註記／消債條例信用註記資訊」，係
        該中心依序於86 年12月1日、95年1月1日即已開放供查
        詢，Ｚ07系統之資料來源為通報圈金融機構通報及內政
        部警政署刑事警察局提供之警示帳戶資料，Ｚ22系統之
        資料來源主要來自通報圈金融機構通報及內政部警政署
        刑事警察局提供之警示帳戶資料，補充註記資訊主要係
        依當事人申請或金融機構報／來函辦理，再由聯徵中心
        彙整，亦有聯徵中心98年5月27日金徵（業）字第09800
        08860 號函及說明可按（原審訴更卷第67、84頁）。而
        上訴人自陳：於該自稱蔡秀枝之女子於95年7月4日開戶
        前，自己未曾向銀行申請貸款或開立信用卡等交易在卷
        （原審訴更卷第19頁），且上訴人亦從未因任何因素遭
        金融機構或警察機關通報，是銀行或警政單位於95 年7
        月4 日之前不會將上訴人之身分證字號及姓名一併提供
        予聯徵中心，故被上訴人之受僱人蔡琇鈴於95年7月4日
        縱令查詢Ｚ07及Ｚ22系統，仍無法同時顯現出身分證字
        號Ｚ000000000及其擁有者姓名之資訊，自無從進而辨認
        出該自稱蔡秀枝之女子持用之舊式國民身分證係偽造之
        情事。
    4.又自稱蔡秀枝之女子於95年7月4日係以存入1000元之方式
      開立第000000000000號活期存款帳戶，有存款開戶資料登
      錄單、綜合存款印鑑卡及客戶所有存款明細查詢單可按（
      原審訴更卷第154- 156頁），揆諸社會一般人民存入1000
      元用以開戶，嗣後再依確定具體之財務活動存入所需款項
      為操作方法者，所在多有，則自稱蔡秀枝之女子以1000元
      存入開戶，尚難認有任何違背常情之處。又自稱蔡秀枝之
      女子於開戶後，將上訴人交付之系爭台支支票以開立之帳
      戶提示兌現，其後全數提領，亦與一般交易習慣相符，上
      訴人並未舉證證明有任何異常情事。再於自稱蔡秀枝之女
      子提領系爭台支支票款項時，被上訴人所屬松江分行人員
      依規定填報「大額通報交易紀錄簿」，亦據被上訴人提出
      大額通報交易紀錄簿在卷（本院卷第69-1頁），與洗錢防
      制法第7條規定並無不合， 上開大額通報交易紀錄簿之填
      報旨在供日後追查洗錢不法行為之用，而當時上訴人之損
      害早已發生，則上訴人以自稱蔡秀枝之女子於大額通報交
      易紀錄上填具之筆跡發抖、電話記載方式不符一般寫法云
      云指摘（本院卷第116-117頁）， 核均屬損害發生後之事
      項，與
      本件被上訴人之受僱人於開戶作業有無過失之判斷無關。
    4.承上開說明，上訴人提出之銀行聯合會制定之異常帳戶作
      業範本不具有法令之效力，且該聯合會至95年7 月14日始
      發函通知包含被上訴人在內之各會員銀行，自無從以該作
      業範本作為被上訴人之受僱人蔡琇鈴於95年7月4日開戶作
      業時之應為程序規範。又聯徵中心之Ｚ21、Ｚ07、Ｚ22系
      統雖已經開放而可供查詢，然因各系統提供之資訊有限，
      則蔡琇鈴縱令查詢上開系統，仍無從查知身分證號碼Ｚ000
      000000擁有者之姓名為何人，無法比對出姓名及身分證號
      碼不符之情，進而知悉自稱蔡秀枝之女子係持用偽造之舊
      式國民身分證之情事。從而，上訴人主張：被上訴人之受
      僱人有違反保護他人法律之情事云云，亦無可採。
七、上訴人所受損害與蔡琇鈴之開戶行為間，有無相當因果關係
    ？
  (一)按依民法第184 條規定行使損害賠償之債，以有損害發生及
    責任原因之事實，並二者間有相當因果關係為成立要件，如
    不合此項成立要件，難謂有損害賠償請求權存在，最高法院
    48年台上字第481 號判例著有明文。上開「相當因果關係」
    ，係指：無此行為，不必生此損害，有此行為，通常即足生
    此種損害，為有相當因果關係；如無此行為，必不生此種損
    害，有此行為，通常亦不生此種損害，則無相當因果關係。
    學者指出：相當因果關係是由「條件關係」及「相當性」所
    構成，適用時區○○○○段：第一階段其條件上的因果關係
    ；如為肯定，再於第二階段認定條件的相當性（學者王澤鑑
    先生之侵權行為法第一冊第217-233頁參照）。
  (二)本件上訴人於95年7月3日因與自稱蔡秀枝之女子簽訂不動產
    買賣契約，而當場交付系爭台支支票，則自稱蔡秀枝之女子
    因票據之交付而取得票據權利，該自稱蔡秀枝之女子如未在
    被上訴人任何分行兌領款項，仍得經由其他金融機關交換票
    據（3天）而在上訴人查覺受騙之95年7月11日前取得票款，
    仍會生上訴人給付款項之損害；亦即，若無在被上訴人帳戶
    兌領系爭台支支票之行為，上訴人仍會生此損害，是自稱蔡
    秀枝之女子至被上訴人松江分行或其他金融機關開戶兌領票
    款，並非上訴人發生損害之條件，而排除上開相當因果關係
    第一階段之條件關係，自毋庸再就第二階段之相當性予以審
    究。實則，本件上訴人係因劉堅穗及自稱蔡秀枝之女子詐騙
    行為，致陷於錯誤而交付系爭台支支票，依法自得對劉堅穗
    及自稱蔡秀枝之女子主張損害賠償請求權，益見上訴人所受
    票款之損害與自稱蔡秀枝之女子至被上訴人處開戶兌領票款
    之行為，二者並無相當因果關係灼然。
八、綜上所述，上訴人主張：被上訴人受僱人蔡琇鈴於95 年7月
    4 日辦理自稱蔡秀枝之女子開戶業務之行為，具有過失或違
    反保護他人法律之情事，致其受有票款4,845,000 元之損害
    ，依民法第184條第1項前段、第2項及第188條第1 項等規定
    ，請求被上訴人給付4,845,000 元及自起訴狀繕本送達翌日
    起算之法定遲延利息，為無理由，應予駁回；其假執行之聲
    請亦失依附，應併予駁回。原審為上訴人敗訴之判決及駁回
    其假執行之聲請，並無不合。上訴意旨指摘原判決不當，求
    予廢棄改判，為無理由，應予駁回。
九、上訴人向本院聲請向法務部調查局及聯徵中心查詢：被上訴
    人有無在95 年7月11日以後向上開單位通報本件詐騙之情事
    乙節（本院卷第102 頁），核係上訴人之款項已經自稱蔡秀
    枝之女子兌領系爭台支票款後之事，與本件待證事實及爭點
    均無涉，無予調查之必要，附此說明。
十、據上論結：本件上訴為無理由，依民事訴訟法第449條第1項
    、第78條，判決如主文。
中    華    民    國    99    年    6    月    23     日
                  民事第一庭
                      審判長法  官  張耀彩
                            法  官  盧彥如
                            法  官  林金吾
正本係照原本作成。
如不服本判決，應於收受送達後20日內向本院提出上訴書狀，其
未表明上訴理由者，應於提出上訴後20日內向本院補提理由書狀
（均須按他造當事人之人數附繕本）上訴時應提出委任律師或具
有律師資格之人之委任狀；委任有律師資格者，另應附具律師資
格證書及釋明委任人與受任人有民 事訴訟法第466條之1第1項但
書或第2項（詳附註）所定關係之釋明文書影本。
中    華    民    國    99    年    6     月    23    日
                            書記官  張淑芳
附註：
民事訴訟法第466條之1（第1項、第2項）：
對於第二審判決上訴，上訴人應委任律師為訴訟代理人。但上訴
人或其他法定代理人具有律師資格者，不在此限。
上訴人之配偶、三親等內之血親、二親等內之姻親，或上訴人為
法人、中央或地方機關時，其所屬專任人員具有律師資格並經法
院認為適當者，亦得為第三審訴訟代理人。

司法院資訊處製作；財團法人民間司法改革基金會備份。
